【裁判字號】    91,易,719
【裁判日期】    920507
【裁判案由】    妨害信用等
【裁判全文】
臺灣臺北地方法院刑事判決                          九十一年度易字第七一九號
    公  訴  人  臺灣臺北地方法院檢察署檢察官
    被      告  許恩嘉原名丁.
右列被告因妨害信用等案件，經檢察官聲請以簡易判決處刑（九十一年度偵字第五七
五一號），本院以九十一年度簡字第一六六六號案件審理後認不宜以簡易判決處刑而
改依通常程序審理，判決如左：
    主      文
許恩嘉無罪。
    理      由
一、公訴意旨略以：告訴人丙○○、甲○○與被告許恩嘉原同在台北市○○○路七十
    二號六樓「華都舞廳」任職，甲○○其後離職，並於民國九十年六、七月間開始
    經營「巧合卡拉ＯＫ店」，告訴人於九十年八月間帶同被告及多位友人至「巧合
    卡拉ＯＫ店」消費，甲○○透過告訴人詢問被告是否有意願投資「巧合卡拉ＯＫ
    店」，被告遂請告訴人將新台幣（下同）十六萬代交付於甲○○，向甲○○表示
    願意入股經營，甲○○向被告表示至少要交付二十萬元始可入股，被告因無法補
    足四萬元，而向甲○○表示不入股，並請甲○○返還之前所交付之十六萬元，惟
    甲○○已將該十六萬元，用於店內經營之消費而無法返還，被告明知投資之事與
    告訴人無關，卻轉向告訴人要求返還十六萬元，並意圖散布於眾，在華都舞廳內
    ，散布「丙○○信用不佳，借錢有去無回，大家跟她的會要小心」之流言，傳述
    足以毀損告訴人名譽之事，損害告訴人之信用，致告訴人所起之會因而流會，並
    因而自華都舞廳離職。案經告訴人訴請偵辦，因認被告涉犯刑法第三百十條第一
    項之誹謗罪嫌及第三百十三條之損害信用罪嫌云云。
二、按犯罪事實應依證據認定之，無證據不得推定其犯罪事實。又不能證明被告犯罪
    者，應諭知無罪之判決，刑事訴訟法第一百五十四條、第三百零一條第一項分別
    定有明文。次按事實之認定，應憑證據，如未能發現相當證據，或證據不足以證
    明，自不能以推測或擬制之方法，為裁判基礎（最高法院四十年台上字第八六號
    判例參照）。又認定犯罪事實，所憑之證據，雖不以直接證據為限，間接證據亦
    包括在內，然無論直接或間接證據，其為訴訟上之證明，須於通常一般之人均不
    致於有所懷疑，而得確信其為真實之程度者，始得據之為有罪之認定，倘其證明
    尚未達到此一程度，而有合理性懷疑之存在時，即無從為有罪之認定，此亦有最
    高法院七十六年台上字第四九八六號判例可資參照。且告訴人之告訴，本以使被
    告受刑事訴追為目的，故其陳述是否與事實相符，自應調查其他證據，以資審認
    ，苟其所為攻擊之詞，尚有瑕疵，則在此瑕疵未予究明以前，即不能遽採為斷罪
    之基礎（最高法院六十九年台上字第一五三一號判決參照）。再刑法上誹謗罪之
    基本構成要件有三，其一須主觀上有誹謗之故意及散布於眾之意圖，其二須有指
    摘或傳述不實之具體事實之行為，其三須所指摘或傳述者為足以減損貶低他人在
    社會上之名譽地位，倘缺其中一要件，犯罪即不成立，又所謂「散布於眾」，係
    指散播傳布於不特定人或多數人，使大眾得以知悉其內容而言。末以刑法第三百
    十三條之妨害信用罪，係以行為人散布流言或以詐術損害他人之信用為其構成要
    件，此所稱「散布流言」係指將無稽之言，廣為散布於眾，俾眾週知之意，是刑
    法上開誹謗罪及妨害信用罪，均係以行為人向不特定人或多數人散布指摘足以毀
    損他人名譽之事，或將無稽之言散布於眾損害他人之信用，始克相當。
三、本件公訴人認被告許恩嘉涉有上開誹謗及損害信用之犯行，無非以告訴人丙○○
    之指訴、證人乙○○及戊○○證言等為主要論據。訊據被告許恩嘉固不否認曾有
    意願投資巧合卡拉ＯＫ店之事實，然堅決否認有何犯行，辯稱：並未散布流言誹
    謗告訴人及損害告訴人之信用等語。
四、經查：
    （一）證人乙○○於偵查中係證稱：「‧‧被告於九十年七月十五日在內江街一
          一○巷旁之海味豐海產店吃宵夜時告訴我『跟告訴人之會要小心，她要跑
          路了』。之後被告任職舞廳之同事（也是會腳）來問我，告訴人是否要倒
          會了，我才知道被告在舞廳也是這樣說，所以那個月之會標的很高，連老
          闆都知情，所以那個會就進行不下去，大家就協商解散這個會，告訴人經
          濟上並無困難‧‧‧」等語（見九十年度他字第五四六五號偵查卷宗第三
          十一頁反面），於本院審理中則證稱：「（檢察官問：事後被告有無跟別
          人說不利於告訴人信用的話？）有。」、「（檢察官問：是在什麼時候及
          什麼場合說什麼不利於告訴人信用的話？）我所親耳聽到的是五月底有一
          天下班後，被告與我『單獨』在台北市○○街海味豐海產店一起吃消夜的
          時候，被告告訴我『阿芬的會不穩，你最好趕快標起來，不然她倒的時候
          ，你會拿不到錢。』還告訴我說告訴人欠人家很多錢。其他的就是我聽到
          華都舞廳的員工說的，說告訴人信用不好，欠人家很多錢，快要跑路了。
          」、「（檢察官問：聽到其他員工怎麼說告訴人的？）華都舞廳裡面的員
          工大家都在流傳說告訴人要跑路了。」、「（檢察官問：這些員工從何處
          聽來的？）後來我們才知道是被告傳出來的‧‧‧」、「（檢察官問：當
          被告跟你說告訴人的信用不好的時候，你有無問被告何以告訴人的信用不
          好？）是她先問我有無跟告訴人的會，我回答有，被告才說因為告訴人欠
          人家很多錢，人家會找她要錢，所以她會跑路。」、「（檢察官問：你在
          偵查時稱被告在海味豐海產店告訴你告訴人信用不好的時候是在九十年七
          月，現在你又說是在九十年五月，到底何時才是正確？）應該是在九十年
          七月，因為偵查中的時候我的印象比較深刻。」、「（問：被告有無說過
          告訴人信用不佳，借錢有去無回這件事情？）有。」、「（問：你如何知
          道？）是被告親口告訴我的。」等語（見本院九十二年二月十日訊問筆錄
          ），矧證人乙○○與被告有民事糾紛繫屬法院審理中，有九十年度促字第
          五○六九五號民事聲明異議狀及本院台北簡易庭通知書在卷可證，並經證
          人乙○○於本院審理中證述在卷，是證人乙○○於偵查中及本院審理中所
          為證言究屬事實，抑或有所偏頗，已有疑義。再者，依證人乙○○前揭所
          證，被告當時在台北市○○街向渠提及告訴人之會不穩之際，並無其他人
          在場，則被告縱向證人乙○○提及告訴人之會有不穩之狀況，亦屬雙方私
          人間之談話，自難認被告有何散布之行為，並據此憑認被告係出於散布於
          眾之意圖而有誹謗告訴人及損害告訴人信用之故意，參以證人乙○○並未
          「親自聽聞」被告向華都舞廳之其他同事提及誹謗告訴人及損害告訴人信
          用之言語，僅係因該舞廳同事有人向渠問及此事，渠方認為被告在舞廳也
          是如此說，惟華都舞廳同事是否確係因被告在舞廳散布誹謗或損害告訴人
          信用之言詞而知悉告訴人之會不穩，告訴人可能會倒會之情，抑或因其他
          原因或管道知悉此情，並在華都舞廳內傳述，依證人乙○○前揭所言亦難
          率爾認定，是自難認被告確有在華都舞廳內出言誹謗告訴人及損害告訴人
          之信用。
    （二）至證人戊○○於偵查中係證稱「我有聽到被告到處說告訴人之信用不好，
          騙被告說要讓她入股也沒有，她所言均不實。當時告訴人還先籌錢透過吳
          家誌還錢。最後逼的告訴人自己離職，當時舞廳內之小姐、少爺及總經理
          都知道，還開大會批評告訴人。」等語（見九十年度他字第五四六五號偵
          查卷宗第三十二頁），於本院審理中並結證「（檢察官問：你如何得知被
          告說不利於告訴人的話？）被告告訴每個少爺、小妹。」、「（檢察官問
          ：被告有無親自告訴你不利於告訴人的話？）她不是親自告訴我的，她只
          是告訴公司的小弟、小妹等人，然後這些人就會來跟我講。講的內容就是
          說告訴人的會會倒，因為她欠人家很多錢，並且還拐騙被告的錢去開卡拉
          ＯＫ店。」、「（檢察官問：這些員工是從何處聽到這些消息？）是被告
          告訴他們的。」、「（檢察官問：這些員工如何會有機會聽到被告講這些
          話？）因為我們是七點開始上班，在上班前大家都會一起吃飯，吃飯的時
          候，被告就有機會講。」、「‧‧‧我聽到的至少有四個少爺跑來問我，
          小妹也是五、六個人。」、「（檢察官問：這些人是全部一起來告訴你還
          是前前後後來告訴你的？）是前前後後，利用我們在公司碰面的機會告訴
          我的。」、「檢察官問：你有無問他們這些話是如何聽來的？）『他們說
          這是被告說的』，我說之前我有跟過告訴人的會，她應該不會這樣，他們
          說這次不同，且員工他們因為一直都有聽到這件事情，所以有開過會。」
          、「（問：被告如何散布不利於告訴人的話？）就是被告去櫃台交帳的時
          候，碰到其他的小弟、小妹的時候就會講，我沒有聽得很清楚，不過別人
          聽到後都會跑來跟我講。被告講過很多次，不只一次。」、「（問：你還
          記得被告所講不利於告訴人的話的內容？）被告說告訴人的會會倒，還有
          找被告投資卡拉ＯＫ店是騙被告的，被告就是一直重複講這些話。」、「
          （問：被告有無說告訴人信用不佳，借錢有去無回，跟她的會要小心？）
          有。」等情（見本院九十二年二月十日訊問筆錄），揆之證人戊○○前揭
          證言，被告並未親自對證人戊○○為誹謗告訴人或損害告訴人信用之言語
          ，而係華都舞廳內之其他員工說乃被告出言批評誹謗及損害告訴人之信用
          ，而認為被告有誹謗告訴人及損害告訴人信用之情，是證人戊○○之證言
          ，實屬傳聞，顯不足為被告確有為誹謗告訴人及損害告訴人信用之情事，
          亦屬明確。
    （三）再者，本件告訴人雖指稱被告到處散布謠言破壞名譽及信用，並稱有多人
          均知悉此事云云，然本院命告訴人陳報知悉此情之證人周曼芬、邱鳳嬌之
          詳細年籍住所等資料以供本院傳訊或偕同該二位證人到庭，告訴人迄今均
          未陳報或偕同到庭，是本院認本件依告訴人之指訴，亦難遽以認定被告確
          有告訴人指摘之散布流言誹謗告訴人及損害告訴人名譽之情事，而為被告
          不利之認定。
    （四）末以，證人甲○○於偵訊及本院審理中之證言，僅足以證明被告與證人王
          明忠間投資入股巧合卡拉ＯＫ之相關事宜，且證人乙○○曾告知證人王明
          忠有關告訴人信用不良之情事，自亦無法認定被告有誹謗告訴人及損害告
          訴人信用之情事，於此一併說明。
五、是綜上各節勾稽以觀，被告前揭所辯，尚堪採信，本院自難僅憑前揭告訴人丙○○之指訴、證人乙○○及戊○○證言等，遽論被告確有公訴人指摘之犯行。此外
    ，本院復查無其他積極證據足資證明被告涉有誹謗罪及損害信用罪之犯行，不能
    證明被告犯罪，自應依法諭知其無罪之判決。
據上論斷，應依刑事訴訟法第四百五十二條、第三百零一條第一項，判決如主文。
本案經檢察官黃兆揚到庭執行職務
中      華      民      國      九十二      年      五    月      七    日
                                        臺灣臺北地方法院刑事第五庭
                                            法  官  黃  紹  紘
右正本證明與原本無異。
如不服本判決，應於判決送達後十日內，向本院提出上訴狀。
                                            書記官  劉  新  怡
中      華      民      國      九十二      年      五    月      七    日


司法院資訊處製作；財團法人民間司法改革基金會備份。
